臺灣嘉義地方法院民事判決
110年度醫字第4號
原      告  林○芯  

兼  上一人
法定代理人  林牧星  

            紀燁檄  

共      同
訴訟代理人  嚴庚辰律師
            江立偉律師
被      告  施宏明  
            戴德森醫療財團法人嘉義基督教醫院

上  一  人
法定代理人  姚維仁  
共      同
訴訟代理人  黃裕中律師
上列當事人間請求損害賠償事件，本院於民國111年11月22日言
詞辯論終結，判決如下：
    主      文
原告之訴及假執行聲請均駁回。
訴訟費用由原告林牧星負擔8%、原告紀燁檄負擔8%，餘由原告林
○芯負擔。
    事實及理由
壹、原告起訴主張：
一、被告施宏明受僱於被告戴德森醫療財團法人嘉義基督教醫院
    （下稱嘉基醫院）擔任婦產科主治醫生，負責胎兒即原告林
    ○芯之母即原告紀燁檄之產檢及原告林○芯之接生，被告施宏
    明對原告紀燁檄之生產過程有適時注意母體及胎兒狀況並給
    予適當醫療之職責，並應避免原告林○芯於其母生產之過程
    中受到傷害，惟被告施宏明卻未盡善良管理人之注意義務
　　，疏於注意母體及原告林○芯之狀況，強行將原告林○芯自母
    體即原告紀燁檄之身體中拉出，致原告林○芯受有產後右側
    臂叢神經損傷《原證1，長庚醫療財團法人台北長庚紀念醫院
    （下稱台北長庚醫院）診斷證明書影本，本院卷一第21頁》
    。被告施宏明未依規定適時為適當之處理、並防免意外之發
    生，顯見被告施宏明未盡其適時注意母體及胎兒之狀況並給
    予適當醫療之責而有過失甚明，且被告施宏明之前開過失行
    為與原告林○芯之前開傷害間顯有相當因果關係。且原告紀
    燁檄於歷次產檢中，被告施宏明均表示胎兒一切正常無異，
    又原告紀燁檄於懷胎期間並無妊娠糖尿病（原證2，尿液檢
    查報告、血液學檢查報告、生化/藥物/激素檢報告、血清/
    病毒檢查報告、嘉基醫院門急診紀錄，本院卷一第23至45頁
    ），原告林○芯經產下時之體重為3082公克，非屬巨嬰，故
    原告紀燁檄均無發生胎兒肩難產之危險因子存在，然原告林
    ○芯出生後竟發生臂神經叢斷裂之症狀，顯見被告施宏明在
    接生過程有違反醫療常規。又被告施宏明既受僱於被告嘉基
    醫院，被告嘉基醫院對被告施宏明於醫療業務上之執行應負
    有監督、訓練之責，以避免病患因醫師之過失行為而造成傷
    害，惟被告嘉基醫院未盡監督被告施宏明之義務而致原告林
    ○芯受前開傷害，故原告林○芯自得依民法第184條第1前段、
    第2項、第188條第1項前段與醫療法第82條第1、2
　　項等規定，請求被告連帶賠償。
二、原告等因被告前開侵權行為，而分別受有如下之損害，茲說
    明如下：
（一）醫療費新臺幣（下同）25,592元：
　 1、原告林○芯因系爭傷害就醫而支出醫療費共25,592元《原證
      3，林口長庚醫院住診費用收據、交易紀錄、台北長庚醫
      院收據與慶昇醫療財團法人慶昇醫院（下稱慶昇醫院）門
      診醫療費用收據、台中榮民總醫院門診醫療費用收據，本
      院卷一第47至69頁》，原告林○芯自得依民法第192條第1項
      等規定，請求被告連帶賠償系爭醫療費25,592元。
　 2、關於被告爭執長庚醫院有差額部分，此係原告回診時自費
      支出，既係為醫治原告林○芯，故屬必要費用。被告所抗
      辯林口長庚醫院收據中108年11月5日之病房差額9,000元
　　　非必要醫療費用部分；依該住診費用收據之記載，病房單
      床差額為3,000元、雙床差額為6,000元，均屬增加生活所
      需之支出；因係為讓原告紀燁檄生產後有較安靜空間可調
      養身體，故升等成單人病房（單床1天、雙床3天），主要
      是讓原告林○芯可有單獨環境接受醫院及其父母之照顧。
　　　被告另抗辯台北長庚醫院2021年3月8日之費用内容不明，
      應剔除部分；前開台北長庚醫院2021年3月8日之費用係指
      本院卷一第49頁交易紀錄無誤，該費用400元屬原告林○芯
      父母帶原告林○芯前往台北長庚醫院自費接受醫生回診所
      生之費用；且有費用收據可證明前開台北長庚醫院2021年
      3月8日之費用400元與系爭傷害治療有關（原證5，台北長
      庚醫院費用收據，本院卷一第399頁）。
（二）勞動能力減少之損害4,248,355元：原告林○芯因受系爭傷
      害致減少勞動能力50%，且原告林○芯於20歲成年後即128
      年4月26日起至法定強制退休年齡之65歲即173年4月止
　　　，共45年即540個月受有前開勞動能減少之損害，以每月
      平均薪資30,000元並依霍夫曼式扣除中間利息計算，原告
      林○芯因系爭傷害而減少勞動能力之損害計為4,248,355元
      【計算式：30,000元×283.00000000×50%=4,248,355元
　　　，4捨5入，元以下進位】，爰依民法第193條第1項規定暫
      先請求350萬元。
（三）慰撫金：
   1、原告林○芯部分：
 （1）原告林○芯受系爭傷害時，僅係剛出生之嬰兒，人生才正
      要開始，詎遭此事故，經不斷治療及手術後仍無法完全復
      原，對原告林○芯未來生活產生諸多不便，甚致其未來勞
      動能力減損，爰依民法第195條第1項前段請求被告連帶賠
      償精神慰撫金200萬元 。
 （2）原告林○芯為108年4月26日生，無業、無收入。
　 2、原告林牧星、紀燁檄部分：
 （1）原告林牧星、紀燁檄為原告林○芯之父、母，自原告林○芯
      出生後，即須不斷往返醫院，日夜擔心、照料原告林○芯
      ，原告林○芯為其等唯一之子女並為其等之希望與寄託
　　　，然原告林牧星、紀燁檄卻需從此照顧原告林○芯，原告
      林牧星、紀燁檄所受精神上痛苦非筆墨得以形容，爰均依
      民法第195條第3項之規定，分別請求被告連帶賠償精神慰
      撫金各50萬元。
 （2）原告林牧星為70年2月15日生，大學畢業，於台灣中油綠
      能科技研究所任職，每月平均收入約5萬元；原告紀燁檄
      為79年5月14日生，大學畢業，為家庭主婦無收入。
　 3、對卷附個人戶籍資料查詢、稅務電子閘門財產所得調件明
      細表（本院卷一第75至154頁）等文書之製作名義人及內
      容真正不爭執。對被告施宏明為49年1月17日生，大學醫
      學系畢業，受僱擔任醫師工作，每月平均所得為10至12萬
      元等事實不爭執。
　 4、原告另得依民法第227條之1準用第195條規定，請求被告
      嘉基醫院就其債務不履行部分，賠償原告非財產上之損害
      即慰撫金。
 （1）按債務人應對債權人負民法第227條債務不履行之損害賠
      償責任，債權人得依同法第227條之1規定，請求債務人賠
      償其非財產上之損害即精神慰撫金。
 （2）被告嘉基醫院有民法第277條所規定不完全給付致給付不
      能之債務不履行，並致原告林○芯發生系爭傷害而有加害
      給付情形，對原告林○芯之精神帶來無比苦痛而無以復加
      外，對身為原告林○芯父母之原告林牧星、紀燁檄亦係身
      心重大打擊而情節重大，故原告對被告嘉基醫院亦得依前
      開規定，請求被告嘉基醫院賠償非財產上損害即慰撫金。
三、對被告抗辯之陳述：
（一）依原告紀燁檄之出院病歷摘要紀載可知，產婦及胎兒在產
      檢時並未被檢驗出有任何疾患，且生產當時，胎兒之生產
      胎位為頭位、體重為3,082公克，顯無胎位不正或胎兒體
      型過大而造成難產之情形，因此難認胎兒在生產前有因原
      告紀燁檄之身體因素或生產時因特殊生產狀況而造成胎兒
      受有系爭傷害之情形；故前開病歷摘要可證明原告林○芯
      之系爭傷勢係被告施宏明疏忽強行將胎兒拉出所致（原證
      4，嘉基醫院出院病歷摘要、婦產科超音波檢查報告，本
      院卷一第210至220頁）。
（二）至被告雖辯稱原告紀燁檄係因過度肥胖，始須提前引產云
      云。然實際上係因原告紀燁檄之配偶即原告林牧星在中油
      公司工作，若要請產假須提前向公司申請，故原告紀燁檄
      為配合其行程始主動向醫生表示要提前兩周催生，故被告
      前開抗辯並非事實。被告雖另辯稱生產時發現有出乎預期
      之肩難產情形云云。然依前開病歷摘要及超音波檢查報告
　　　，可知被告及胎兒在產檢期間之狀況一切正常，且原告紀
      燁檄生產時僅花費10多分鐘，且亦無胎位不正或胎兒體型
      過大而造成肩難產之情形，無從認定有被告所稱肩難產之
      情形，故被告前開抗辯乃為推卸其自身疏失之責任，自不
      足採。
（三）原告與被告嘉基醫院間定有醫療契約，因被告嘉基醫院之
      使用人即被告施宏明替被告嘉基醫院履行系爭醫療契約之
      過程中，因疏失而對原告造成不完全給付之加害給付，故
      被告嘉基醫院應負不完全給付之損害賠償責任。就原告主
      張之數訴訟標的，聲請由法院擇一為原告有利之判決。
（四）系爭請求權基礎部分：
　 1、被告施宏明及其雇用人即被告嘉基醫院依醫療法第82條之
      規定，均為賠償義務人。
 （1）按醫療業務之施行，應善盡醫療上必要之注意。醫事人員
      因執行醫療業務致生損害於病人，以故意或違反醫療上必
      要之注意義務且逾越合理臨床專業裁量所致者為限，負損
      害賠償青任。醫事人員執行醫療業務因過失致病人死傷，
      以違反醫療上必要之注意義務且逾越合理臨床專業裁量所
      致者為限，負刑事責任。前2項注意義務之違反及臨床專
      業裁量之範圍，應以該醫療領域當時當地之醫療常規、醫
      療水準、醫療設施、工作條件及緊急迫切等客觀情況為斷
       。醫療機構因執行醫療業務致生損害於病人，以過失為
      限 ，負損害賠償責任，醫療法第82條定有明文。
 （2）被告施宏明身為醫生，於執行醫療業務時有違反醫療上必
      要之注意義務且逾越合理臨床專業裁量之情形，致原告林
      貞芯因此受有系爭傷害，該當過失之侵權行為。且被告施
      宏明向被告嘉基醫院給付勞務並受其監督而為其受僱人，
      其執行醫療業務之效力亦歸屬於被告嘉基醫院，故原告得
      依醫療法第82條第2、5項規定主張其等均為損害賠償義務
      人。
 （3）被告施宏明為被告嘉基醫院之受僱人，對原告林○芯有前
      開過失侵權行為，原告得依醫療法第82條第2、5項及民法
      第188條第1項規定，請求被告負連帶損害賠償責任，並以
      此為先位之聲明。
   2、原告亦得依民法第277條之規定請求被告嘉基醫院負債務
      不履行之損害賠償責任。
 （1）按債務人之違約不履行契約上之義務，如其行為同時構成
      侵權行為時，除雙方另有特別約定，足認其有排除侵權行
      為責任之意思外，債權人自非不得或依債務不履行或依侵
      權行為之法律關係，擇一向債務人請求損害賠償。
 （2）原告林牧星、紀燁檄為能順利產下健康胎兒，乃前往被告
      嘉基醫院進行產檢並由醫院進行接生，而存有醫療契約關
      係。則被告嘉基醫院之受僱人即被告施宏明於執行醫療業
      務時，因過失侵權行為造成原告林○芯受有系爭傷害，故
      被告嘉基醫院對原告亦有民法第277條所規定不完全給付
      之加害給付情形，故原告亦得另依民法第277條規定請求
      被告嘉基醫院負債務不履行之損害賠償責任。
（五）對系爭衛生福利部醫事審議委員會（下稱醫審會）鑑定書
      之意見如下：
   1、醫審會鑑定意見書雖認產婦懷孕時如有妊娠糖尿病、妊娠
      肥胖逢症或孕期體重增加過多，是肩難產風險因子之一而
      難以事前準確預測，且原告生產前之體重BMI指數為38.4 
      而屬妊娠肥胖症會增加新生兒臂神經叢斷裂之機率，故本
      件無法事先透過檢查發現有肩難產致臂神經叢斷裂之情形
      云云。然原告係主張被告施宏明於接生時強行將原告林○
      芯自原告紀燁檄體内拉出導致系爭傷害，而非主張被告施
      宏明在產檢時未能事先檢測出原告林○芯有無臂神經叢斷
      裂之情形而有疏失，是縱醫審會鑑定意見認被告施宏明在
      事前產檢過程中並無疏失，但亦無法據此逕認其在之後之
      接生過程中即無疏失。
　 2、依嘉基醫院108年4月26日護理紀錄（原證6，嘉基醫院108
      年4月26日之護理紀錄影本，本院卷二第67至75頁） ，原
      告紀燁檄於該日整個生產過程順利而無任何發生肩難產之
      情形，且醫審會鑑定意見引用之嘉基病歷紀錄記載「108
      年4月26日03:10產婦入院催生…06:05產婦接受催生藥物
　　　，促進產程進展。18:50產婦接受減痛分娩。19:30子宮頸
      開口全(10公分），胎頭位置為0。19:44施醫師協助產婦
      以自然分娩方式娩出一女嬰，出生體重為3082克，新生兒
      評估第1分鐘為9分，第5分鐘為10分，產婦第一產程為13
      小時25分，第二產程為14分鐘」等語，亦同樣未記載生產
      過程中有發生肩難產之情形，則醫審會鑑定意見卻認依病
      程紀錄記載發生肩難產云云，明顯與上開紀錄互有扞格，
      且醫審會鑑定意見又未說明如何從上開記載中認定有肩難
       產之發生，其理由亦明顯不備，故醫審會鑑定報告認被
      告施宏明在接生過程中並無疏失云云，自不足採。
   3、再依台北長庚醫院診斷證明書及其影像診療科檢查會診及
      報告單（原證7，本院卷二第77至109頁） ，原告林○芯
      經台北長庚醫院以核磁共振進行檢查後，發現有右側臂叢
      神經損傷C5，C6，C7斷裂（生產拉傷)之情形，加上前述
      護理紀錄及病歷紀錄均未記載原告紀燁檄有肩難產情形，
      則原告林○芯的右側臂叢神經既然從根部產生斷裂，顯係
      因被告施宏明接生時用力不當而拉斷，應更能證明醫審會
      鑑定意見認被告施宏明在接生過程處置並無疏失云云，顯
      有違誤。
   4、此外，鑑定意見第（二）項認生產過程中有發生肩難產情
      形，但在第（三）項又記載：「被告施宏明協助產婦以自
      然分娩方式產下一女嬰，產程並無延長」等語，則先認有
      肩難產情形，後卻又認產程並無延長而一切順利，理由明
      顯前後矛盾，更能證明鑑定意見有所違誤。
四、並聲明：（一）被告應連帶給付原告林○芯5,525,592元，連
    帶給付原告林牧星、紀燁檄各500,000元，及均自起訴狀繕
    本送達被告翌日即110年4月28日起至清償日止，按週年利率
    5%計算之利息。（二）請准供擔保宣告假執行。（三）訴訟
    費用由被告連帶負擔。
貳、被告則以：
一、茲先就原告紀燁檄於被告嘉基醫院分娩歷程說明如下：
（一）原告紀燁檄自107年11月2日起至108年4月23日止，於被告
　　  嘉基醫院婦產科接受被告施宏明醫師產檢，此係第2胎生
　　  產，108年4月23日懷孕第37週1天至門診產檢，體重已達
　　  98.2公斤、BMI指數38.3屬過度肥胖，產檢時預估胎兒體
      重為2,964公克，醫囑建議同年月26日入院引產，並交付 
      入院許可證、分娩生產説明書，告知生產風險，產婦及家
      屬表了解並同意於108年4月26日入院接受引產。
（二）原告紀燁檄懷孕第37週4天即108年4月26日6時5分入院接
      受引產，18時30分子宮頸口擴張約3.5公分、Station:-1 
      、effacement:50%、原告紀燁檄主訴陣痛不適，要求施打
       無痛分娩；19時5分無痛分娩已施打完畢、子宮頸口擴張
      約4-cm、Station:-1~0、effacement:60%；19時10分發現
       胎心音減速，内診檢查子宮頸口擴張約8公分，station:
      0 ，effacement:80%。被告施宏明注意到原告紀燁檄子宮
      頸 口在相隔5分鐘期間，子宮頸口由擴張約4公分，突然
      急速 進展至約8公分；19時25分子宮頸口擴張約9公分；1
      9時40分執行會陰切開以利可立即分娩。在分娩緊急急迫
      時被告 施宏明注意到原告紀燁檄子宮收缩力不佳，且產
      婦用力方 式及力量不當等情形，告知因不當之生產方式
      可能會造成 胎兒傷害，嚴重者會導致胎兒生命受影響；1
      9時46分緊急 急迫分娩時，被告施宏明發現胎兒發生無法
      預期的肩難產 ，除以肩難產生產方式外，並無原告所主
      張之以強力拉扯 胎兒頭頸部而將胎兒娩出。娩出後發現
      嬰兒上肢有肌力微 弱現象，立即告知產婦，嬰兒肌力微
      弱現象可能有臂神經 受損，並告知小兒科醫師請求詳細
      作檢查及後續照護。
二、否認原告所主張被告施宏明疏未注意原告紀燁檄（母體）及
    原告林○芯之狀況，強行將原告林○芯自原告紀燁檄之身體
    中拉出，致其受有產後右側臂叢神經損傷；與原告紀燁檄無
    發生肩難產之危險因子，被告施宏明醫師違反醫療常規等事
    實。理由如下：
（一）現今醫學對產科縱有相當進步，但臨床上仍有無法預防或
      避免之產科症狀，此在母體方面為羊水栓塞症，在新生兒
      則為肩難產；依25版William產科學，520-521頁記載：美
      國婦產科醫學會ACOG(1997.2000)依美國預防服務工作組
      United States Prevntive Service Task Force實證研究
      所得結論為：1.因沒有一種正確方法可鑑定那些胎兒會發
      生這種併發症，大部分肩難產無法事先預知或預防。2.以
      超音波測量估算巨嬰的準確度有限。3.基於推測為巨嬰即
      計晝剖腹生產並非合理之分娩策略。4.只有針對非糖尿病
       孕婦胎兒體重估計大於5,000公克，或糖尿病孕婦胎兒體
      重估計大於4,500公克者，計畫性剖腹生產才合理。足證
      大部分肩難產無法事先預知或預防。故肩難產無法在胎兒
      娩出過程之前事先預知，且原告林○芯出生體重為3,082公
      克，被告施宏明採自然產接生，雖於娩出過程中出現無 
      法預測肩難產，而嘗試以徒手旋轉嬰兒肩膀之肩難產生產
       方式娩出新生兒，雖發生臂神經叢損傷併發症，但避免
      因 挽出時間過長造成胎兒缺氧或危及母體之其他併發症
      ，是 被告施宏明接生過程並無疏失。
（二）依產科文獻資料顯示，並非所有臂神經叢麻痹均係因肩難
       產所致，因有將近50%之臂神經叢麻痹是在生產前或生產
      中便已發生，新生兒臂神經叢損傷原因，常見之危險因子
       有胎兒過大、肩難產、胎位不正（例如臀位產），母親
      妊 娠糖尿病、母親肥胖，待產時子宮收缩壓力異常致產
      程進 展異常，第二產程延遲與硬脊膜外麻醉…等。但亦有
      些病 例中，產婦並無合併上述危險因子，生產過程亦順
      利，卻仍發現臂神經叢麻痹現象，這類病例多在母親子宮
      中便已 發生產前臂神經叢麻痹，其原因包括：懷孕期母
      親用藥、子宮内胎兒感染、薦骨隆突壓迫、異常子宮内壓
      力、子宮 前下段肌瘤、雙角或間隔子宮或合併胎兒特殊
      體質等等。臂叢神經傷害中有85例為陰道分娩者，其中僅
      一半分娩時伴隨肩難產，依William23版產科學482頁記載
      ：Chauhan
　　　2005年研究，自0000-0000之22年間，在89,978例分娩中
      有89例嬰兒發生臂叢神經傷害，最重要的是88%均在1年之
      間恢復正常。臂叢神經傷害中有85例為陰道分娩者，其中
       僅一半分娩時伴隨肩難產，故臂叢神經傷害未必均係因
      肩 難產導致。況該文獻中有4例為剖腹生產而仍發生嬰兒
      臂叢神經傷害，故其他「子宮内因素」亦為造成臂叢神經
      傷 害之危險原因之一。足見原告林○芯雖娩出有肩難產，
      但 其右側臂叢神經損傷未必與肩難產有相當因果關係。
（三）對原告所提診斷證明書、尿液檢查報告、血液檢查報告、
      生化藥物激素檢報告、血清病毒檢查報告、門急診紀錄等
      （本院卷一第21至45頁）等文書之製作名義人及內容真正
      不爭執。對原告所提嘉基醫院出院病歷摘要與婦產科超音
      波檢查報告（本院卷一第210至220頁）等文書之製作名義
      人及內容真正不爭執；至前開出院病摘雖未記載肩難產之
      情況，然有關就醫生產歷程應以病歷記載為主，出院病摘
      僅係簡單摘錄記載。
（四）否認被告施宏明於履約過程中有疏失，被告嘉基醫院無須
      負擔不完全給付之損害賠償責任。　　　
（五）對原告所提長庚醫院診斷證明書影本（本院卷一第21頁）
　　　與尿液檢查報告、血液學檢查報告、生化/藥物/激素檢查
      報告、血清/病毒檢查報告、嘉基醫院門急診紀錄（本院
      卷一第23至45頁）等文書之製作名義人及內容真正不爭執
　　　；然原告當時受有系爭傷害，係因娩出過程中有肩難產情
      況，無法事先預防，被告於產程並無過失。對原告所提嘉
      基醫院出院病歷摘要、婦產科超音波檢查報告（本院卷一
      第210至220頁）等文書之製作名義人及內容之真正不爭執
　　　；惟出院病歷摘要僅係住院期間概括敘述，實際診療過程
      應以病歷為主，不能以病摘上未記載，即可證明相關娩出
      過程無肩難產。且原告所提病摘第2頁於頭位後方有手寫
      「順產」字眼，並非病摘內容。
（六）系爭醫審會鑑定意見係依本院卷證與各醫院病歷、影像光
      碟等，醫審會認定依病歷紀錄記載發生肩難產，然未表明
      係依護理紀錄或出院病歷摘要而為認定，則原告僅以護理
      紀錄未記載肩難產，進而主張系爭鑑定與病歷紀錄、護理
      紀錄互有扞格云云，自不可取。
三、對被告施宏明受僱於被告嘉基醫院擔任婦產科主治醫生，負
    責胎兒即原告林○芯之母即原告紀燁檄之產檢及原告林○芯之
    接生。原告林○芯為108年4月26日出生，於108年10月29日至
    台北長庚醫院住院，經該醫院診斷右側臂叢神經損傷C5，C6
    ，C7斷裂（生產拉傷）。原告紀燁檄於懷胎期間並無妊娠糖
    尿病，原告林○芯經產下時之體重為3082公克等事實不爭執
    。
四、茲再就原告所請求賠償之各項目說明如下：
（一）系爭醫療費25,592元部分：　　　
　 1、對原告林○芯因系爭傷害就醫而支出醫療費25,592元中，
      除林口長庚醫院收據中108年11月5日之病房差額9,000元
      （病房單床差額為3,000元、雙床差額為6,000元）與台北
      長庚醫院2021年3月8日費用400元外，其餘醫療費16,192
      元為原告林○芯增加生活上之需要所支出等事實不爭執。
　 2、前開林口長庚醫院收據中108年11月5日之病房差額9,000
      元，非必要醫療費用；台北長庚醫院2021年3月8日之費用
       400元亦非必要醫療費用，均應剔除。前開病房差額即升
      等病房部分，否認有升等為單人房（包含單床或雙床）之
      必要；另有關原告林○芯之父母照顧亦可在健保房照顧，
      原告並未說明其病情上有特殊需要而有升等病房之必要，
      故被告認不屬必要醫療費用，亦不屬增加生活所需。
　 3、對原告所提林口長庚紀念醫院住診費用收據、交易紀錄、
      門診費用收據、慶昇醫院門診醫療費用收據、臺中榮總門
      診費用醫療收據等（本院卷一第47至69頁）等文書之製作
      名義人及內容真正不爭執；其餘意見則如前述。對台北長
      庚醫院費用收據（本院卷一第399頁）之製作名義人與內
      容真正不爭執。
（二）系爭勞動能力減少損害4,248,355元部分：
　 1、否認原告林○芯所主張因系爭傷害致減少勞動能力50%，與
      其20歲時每月平均薪資30,000元等事實。
　 2、況臂叢神經損傷可經由後續治療回復，是原告林○芯前開
      主張係臆測，則其據以計算勞動能力損失之金額，自失其
      依據。
（三）系爭慰撫金部分：
　 1、肩難產為臨床上無法預防或避免之產科症狀，然為避免因
      娩出時間過長造成胎兒缺氧或危及母體之其他併發症，被
      告施宏明在嘗試以肩難產生產方式娩出後，雖無法避免發
      生系爭臂神經叢損傷併發症，然此係面對臨床上無法預知
       症狀，為保護母體及胎兒生命安全所為臨床上之權衡方
      法 ，且臂叢神經損傷可經由後續治療回復，是原告林○芯
      請 求被告賠償系爭非財產上損害200萬元顯然過高。
　 2、依實務通說就民法第195條第3項規定身分法益被侵害而情
       節重大，應係指被害人因受傷害後，長期仰賴家人照顧
      、陪伴，除造成家人實質生活上改變外，亦因長期存在無
      法 預見止期，因而改變未受傷前之身分關係，且情節重
      大者 ，因而認身分法益被侵害。而原告林○芯目前為嬰兒
      ，本 需家人長期照護，不因其右側臂叢神經損傷而改變
      嬰兒需 家人照顧之情狀，而臂叢神經損傷可經由後續治
      療回復，應不致造成家人實質生活上改變，亦不致因長期
      存在無法預見止期，因而改變未受傷前之身分關係，是原
      告林牧星 、紀燁檄請求被告賠償系爭非財產上損害即慰
      撫金，核與 民法第195條第3項所規定身分法益被侵害而
      情節重大之規 定不符，自無理由。
　 3、對卷附個人戶籍資料查詢、稅務電子閘門財產所得調件明
　　　細表（本院卷一第75至154頁）等文書之製作名義人及內
　　　容真正不爭執。對原告林○芯為108年4月26日生，無業、
　　　無收入；原告林牧星為70年2月15日生，大學畢業，於台
　　　灣中油綠能科技研究所任職，每月平均收入約5萬元；原
　　　告紀燁檄為79年5月14日生，大學畢業，為家庭主婦無收
　　　入等事實不爭執等語，資為抗辯。
五、並聲明：（一）原告之訴及假執行聲請均駁回。（二）訴訟
    費用由原告負擔。（三）如受不利之判決，請准供擔保免為
    假執行。
叁、得心證之理由
一、按醫療業務之施行，應善盡醫療上必要之注意。醫事人員因
    執行醫療業務致生損害於病人，以故意或違反醫療上必要之
    注意義務且逾越合理臨床專業裁量所致者為限，負損害賠償
    責任。前二項注意義務之違反及臨床專業裁量之範圍，應以
    該醫療領域當時當地之醫療常規、醫療水準、醫療設施、工
    作條件及緊急迫切等客觀情況為斷。醫療機構因執行醫療業
    務致生損害於病人，以故意或過失為限，負損害賠償責任，
    醫療法第82條第1、2、4、5項分別著有規定。而醫療事業旨
    在救治人類疾病，維護人民健康，醫療水準隨時代進步、科
    技發達、生技發明、醫術改良及創新而提升，故醫學乃與時
    俱進，不斷發展中之科學，而鑑於醫療行為本質上所具有之
    專業性、風險性、不可預測性及有限性，醫護人員於實施醫
    療行為時是否已盡善良管理人或依醫療法規規定或醫療契約
    約定或基於該醫療事件之特性所應具備之注意義務，應就醫
    療個案、病人病情、就診時之身體狀況、醫院層級、設備、
　　能力、醫護人員有無定期按規定施以必要之在職訓練及當日
    配置人力、病患多寡，醫護人員有無充裕時間問診照護與其
    他情形，綜合而為研判，尚不能僅以制式之醫療常規（醫療
    慣行或慣例）作為認定醫護人員有無違反注意義務之唯一標
    準（最高法院106年度台上字第1048號裁判要旨同此見解）
　　。次按醫療人員執行業務是否具故意或過失，及醫療行為與
    病人死亡間之相當因果關係，若無民事訴訟法277條但書規
    定等例外情形，原則上應由被害人、主張該事實之人負舉證
    之責任。第按民法第188條規定之僱用人責任，性質上係代
    受僱人負責，具有從屬性，須以受僱人成立侵權行為負有損
    害賠償責任為要件（最高法院89年度台上字第1268號裁判要
    旨同此見解）。而因故意或過失，不法侵害他人之權利者，
    負損害賠償責任。違反保護他人之法律，致生損害於他人者
　　，負賠償責任；但能證明其行為無過失者，不在此限，民法
    第184條第1項前段、第2項亦有明文。第按因可歸責於債務
    人之事由，致為不完全給付者，債權人得依關於給付遲延或
    給付不能之規定行使其權利。因不完全給付而生前項以外之
    損害者，債權人並得請求賠償；債務人因債務不履行，致債
    權人之人格權受侵害者，準用第192條至第195條及第197條
    之規定，負損害賠償責任，民法第227條、第227條之1固分
    別著有規定。而前開所稱因可歸責於債務人之事由，若無特
    別規定或約定，則應依民法第220條第1項所規定，以債務人
    就其故意或過失之行為負責任為可歸責事由。惟主張侵權行
    為之被害人應就行為人因故意或過失不法侵害其權利或行為
    人違反保護他人之法律致生損害於被害人等事實，負舉證之
    責任。另按當事人主張之事實，經他造於準備書狀內或言詞
    辯論時或在受命法官、受託法官前自認者，無庸舉證。當事
    人於自認有所附加或限制者，應否視有自認，由法院審酌情
    形斷定之，民事訴訟法第279條第1、2項另有規定。故當事
    人於自認有所附加或限制者，於一造承認他造所主張事實部
    分即兩造陳述一致之範圍內成立自認，未自認部分則另依舉
    證責任分配之原則處理。且依前開規定，當事人主張之事實
    經他造自認者，依法不負舉證責任；法院亦不得就他造自認
    之事實調查證據，另為與其自認事實相反之判斷，並應以其
    自認為認定事實及裁判之基礎（最高法院97年度台上字第25
    70號裁判要旨同此見解）。查：
（一）被告施宏明受僱於被告嘉基醫院擔任婦產科主治醫生，負
      責胎兒即原告林○芯之母即原告紀燁檄之產檢及原告林○芯
      之接生。原告林○芯於108年4月26日出生，於108年10月29
      日至台北長庚醫院住院，經該醫院診斷右側臂叢神經損傷
      C5，C6，C7斷裂（生產拉傷）。原告紀燁檄於懷胎期間並
      無妊娠糖尿病，原告林○芯經產下時之體重為3082公克等
      事實，為兩造所不爭（見本院卷一第367頁），復有台北
      長庚醫院診斷證明書在卷可證（見本院卷一第21頁）
　　　，自堪信為真實。
（二）原告林○芯所受系爭傷害經送醫審會鑑定結果，其鑑定意
      見略為：（一）依嘉基病歷資料，產婦至婦產科門診接受
      全民健康保險常規性產前檢查，107年11月2日產婦體重92
      公斤，BMI指數為35.9，108年4月26日產婦入院催生，體
      重98.2公斤，BMI指數為38.4，而依國民健康署「孕期體
      重調控好守護母嬰健康」及美國婦產科醫學會醫療常規公
      報，說明BMI≧30屬於肥胖之準媽媽；依美國婦產科醫學會
      醫療常規公報所述，妊娠肥胖症或孕期體重增加過多為肩
      難產風險因子之一，但無論單一或多數風險因子，均不能
      準確預測或預防肩難產，況產前檢查項目中無法於母體內
      診斷出胎兒有臂神經叢受損症狀，綜上本案嘉基醫師對產
      婦所實施之產前檢查及全民健康保險常規性產前檢查項目
      ，均不能診斷出胎兒在母體內有無出現臂神經叢受損之症
      狀。（二）依嘉基病歷紀錄，產婦第1產程（子宮規則收
      縮至子宮頸口全開）為13小時25分鐘，第2產程（子宮頸
      口全開至胎兒娩出）為14分鐘，依病程紀錄記載發生肩難
      產，據此產婦於出產時確有發生肩難產之情形；依美國婦
      產科醫學會醫療常規公報所述，肩難產可能導致胎兒臂神
      經叢損傷，本案不能事先預防肩難產導致胎兒臂神經叢斷
      裂之情形。（三）依病程紀錄記載發生肩難產，施醫師協
      助產婦以自然分娩方式產下女嬰，產程並無延長，且綜合
      前開鑑定意見（二）之說明，醫師對病人之診療處置並無
      疏失。（五）依美國婦產科醫學會醫療常規公報所述，於
      無肩難產或可辨識風險因子之情況下，亦會發生嚴重臂神
      經損傷；超過一半之臂神經損傷，是發生在無併發症之陰
      道分娩；胎位正常之胎兒，以剖腹分娩亦可能發生臂神經
      損傷；據此，新生兒臂神經損傷於產婦腹中亦可能發生，
      肩難產有可能導致胎兒臂神經叢損傷。綜上，有妊娠肥胖
      症之產婦是會增加新生兒臂神經損傷發生機率，有醫審會
      鑑定書在卷可憑（見本院卷二第11至46頁）。而本院參酌
      前開鑑定意見所參酌之文獻、病歷資料等尚屬明確詳盡，
      亦無違背經驗法則或倫理法則之處，因認前開鑑定結果應
      屬可採。至原告雖以前開病歷資料未記載產婦於生產過程
      中有發生肩難產情形等而欲聲請補充鑑定云云；然前開鑑
      定意見已載明係依病程紀錄記載發生肩難產，據此而認產
      婦於出產時確有發生肩難產之情形，並非前開病歷資料或
      護理紀錄直接記載；況系爭鑑定之要點為被告等對於醫療
      業務之施行，是否已善盡醫療上必要之注意，故原告聲請
      補充鑑定亦無必要。
（三）此外，原告所提證據不足證明系爭醫療人員執行業務是否
　　　具故意或過失，及醫療行為與原告林○芯所受系爭傷害間
　　　之相當因果關係等事實，是原告前開主張自不可取。　　
三、綜上所述，既無證據足資證明被告施宏明就系爭醫療業務之
　　施行未善盡醫療上必要之注意或被告等執行系爭業務有故意
　　或過失行為。是被告等自毋庸負民法第184條第1前段、第2
　　項與醫療法第82條所規定之賠償責任；且依前開說明，受僱
　　人即被告施宏明既不成立侵權行為而負有損害賠償責任，則
　　被告嘉基醫院自亦無庸負民法第188條所規定之僱用人連帶
　　賠償責任。又既無證據可證明被告嘉基醫院履行系爭債務有
　　故意或過失之可歸責事由，故原告前開先、備位請求，自均
　　屬無據。從而，原告先位聲明依民法第184條第1前段、第2
　　項、第188條第1項前段與醫療法第82條等規定，請求被告連
　　帶賠償；備位聲明依民法第277條之規定請求被告嘉基醫院
　　賠償，均為無理由，應予駁回。且原告之訴既經駁回，其等
　　假執行聲請即失所附麗，應併予駁回。
四、復按法院為終局判決時，應依職權為訴訟費用之裁判。共同
　　訴訟人，按其人數，平均分擔訴訟費用；但共同訴訟人於訴
　　訟之利害關係顯有差異者，法院得酌量其利害關係之比例，
　　命分別負擔，民事訴訟法第87條第1項、第85條第1項分別定
　　有明文。查本院既為原告前開全部敗訴之終局判決，則審酌
　　共同原告於本件訴訟之利害關係顯有差異，依前開說明，本
　　院因認本件訴訟費用應命由原告林牧星負擔8%、原告紀燁檄
　　負擔8%，餘由原告林○芯負擔。
五、本件事證已臻明確，兩造所為之其他主張，陳述並所提之證
　　據，經審酌後，認均與本件之結論無礙，不再一一論述，併
　　予敘明。
中　　華　　民　　國　　111 　年　　12　　月　　6 　　日
                  民事第二庭法　官　陳卿和   
以上正本係照原本作成。
如對本判決上訴，須於判決送達後20日內向本院提出上訴狀（應
附繕本）。
如委任律師提起上訴者，應一併繳納上訴審裁判費。
中　　華　　民　　國　　111 　年　　12　　月　　6 　　日
                            書記官　黃亭嘉